最高法院刑事判決　　　　　　　　　　　　　　　八十八年度台上字第六六六○號
　　上 訴 人　丁○○
　　　　　　　丙○○
　　　　　　　甲○○
　　　　　　　戊○○
　　　　　　　乙○○
右上訴人等因違反證券交易法案件，不服臺灣高等法院，中華民國八十六年九月三十
日第二審判決（八十五年度上訴字第一三二八號，起訴案號：臺灣台北地方法院檢察
署八十四年度偵字第七三三三號、第一○一三七號、第一二八○六號），提起上訴，
本院判決如左：
    主  文
原判決關於丁○○、丙○○、甲○○、戊○○、乙○○部分均撤銷，發回台灣高等法
院。
    理  由
本件原判決認定上訴人丁○○係上訴人甲○○之外甥，上訴人丙○○為丁○○股票市
場之股友，上訴人戊○○係甲○○多年同事，上訴人乙○○與丙○○為多年股友。丁
○○、丙○○均在台北市○○路○段一九九號地下室金豪證券股份有限公司（下稱金
豪證券公司）開戶買賣股票，丁○○又在大展證券股份有限公司城中分公司（下稱大
展公司）開戶買賣股票，甲○○在金豪證券公司（原判決誤載為全豪證券公司）開戶
買賣股票，戊○○在台北市○○○路九十九號三樓台灣永高證券股份有限公司（下稱
永高公司）開戶買賣股票，乙○○在永昌證券股份有限公司民生分公司（下稱永昌證
券民生分公司）、元大證券股份有限公司士林分公司（下稱元大證券士林分公司）開
戶買賣股票，五人基於意圖抬高上市「瑞利企業」股票（下稱瑞利股票）在集中交易
市場之交易價格之共同犯意，自行並以其親友或證券公司營業員提供之親友李曙嫻、
李喜善、陳碧雲、陳蔡泌、陳惠津、陳碧雲、陳李快、邱碩文、張王彩梅、萬成瑜、
張倍嘉、鍾隆榮、陳姍姍、黃憶遵、吳梅生、吳真、游健信、譚學池、許就明（以上
均經不起訴確定）、李宗道、李佳蓉、李玉芳、王寶英（以上均經判決無罪確定）等
人之股票帳戶，由丙○○負責操盤決定買賣數量、時機、價格，丁○○負責提供資金
與辦理交割手續，甲○○、戊○○、乙○○亦配合買賣或提供票據資金，五人自民國
八十三年十一月三十日起至八十四年一月二十六日止，在同一營業日相近時段內，連
續以高價買入瑞利股票，且不移轉證券所有權而偽作買賣，使該股票成交價、成交量
均異常上揚，股價漲幅超過百分之六十四，成交量較八十三年十月三十日至十一月廿
九日暴增百分之一百三十一，且八十三年十二月二十四日起至同年月三十一日止連續
六個營業日累積收盤價上漲百分之十八點七五，營造該股交易熱絡之表象，刻意炒高
瑞利股票之股價後脫手獲利等情，因將第一審諭知上訴人等均無罪之判決撤銷，改判
依牽連犯，從一重論處上訴人等共同意圖抬高集中交易市場某種有價證券之交易價格
，自行並以他人名義，對該有價證券連續以高價買入罪刑（丁○○、丙○○各處有期
徒刑一年，甲○○、戊○○、乙○○各處有期徒刑八月），固非無見。
惟查：（一）第二審審判長於開庭審判時，除應命上訴人陳述上訴要旨外，並準用第
一審審判程序，訊問被告及調查證據，倘未踐行上開程序即命辯論終結，予以判決，
自屬違背法令。本件檢察官僅起訴上訴人等共同意圖抬高瑞利股票在集中交易市場之
交易價格，連續以高價買入之犯罪事實，起訴書證據並所犯法條欄，復敘明上訴人等
所為係違反證券交易法第一百五十五條第一項第四款之規定，應依同法第一百七十一
條論處。原審認上訴人等另違反證券交易法第一百五十五條第一項第二款在集中交易
市場，不移轉證券所有權而偽作買賣之規定，應依同法第一百七十一條論處部分，雖
未據起訴，惟與已經起訴部分有裁判上一罪關係，而併予審理。然據原審審判筆錄之
記載觀之，審判長竟僅就上訴人等共同意圖抬高瑞利股票在集中交易市場之交易價格
，連續以高價買入之犯罪事實加以訊問，就併案審理之偽作買賣犯罪事實，既未對上
訴人等逐一訊問，俾其得就此為詳細之陳述，亦未針對該事實為證據之調查，即行宣
告辯論終結，其踐行之訴訟程序，自難謂於法無違。（二）事實審法院應行調查之證
據，不以當事人聲請者為限，凡與待證事實有關之證據，均應依職權調查，方足發現
真實，否則仍難謂無刑事訴訟法第三百七十九條第十款之違法。甲○○、乙○○、戊
○○在偵查中雖分別供承「帳戶未借丁○○使用」（甲○○部分，見八十四年偵卷第
七三三三號卷三十九頁）。「自己買瑞利股票，認識丁○○，但帳戶未借他人使用」
（乙○○部分，見八十四年度偵字第一○一三七號卷四十九頁）。「與甲○○為多年
同事，於證管會查核期間確買入瑞利股票而借用甲○○之支票辦理交割」（戊○○部
分，見八十四年度偵字第七三三三號卷二九頁背面、三十頁），惟渠等於第一審及原
審則皆供稱：「因丙○○欲長期投資股票市場，資金不足而向丁○○借貸，由丁○○
提供其等及其他親友之帳戶供丙○○為買賣股票之用，不知丙○○實際買賣股票情形
」。可見渠等先後之供述並不相符，而借用他人帳戶在集中市場買賣股票，應寫委託
書，證券公司之營業員恐有風險，都會向該出借人徵信，如獲確信，以後始讓借用人
以出借人名義直接下單買賣，已經證人即金豪證券公司營業員王榮茂結證在卷（見偵
一○一三七號卷第四二頁背面、第四三頁），是以甲○○、乙○○、戊○○等人究竟
是自己買賣瑞利股票，抑或係由陳明褔借用彼等之帳戶買賣瑞利股票，乃王榮茂及金
豪證券公司其他營業員親身經歷之事，為查證明白，自可傳訊王榮茂等人並請其等提
出委託書釋疑，原審就此未為調查，即以甲○○、乙○○、戊○○等人在偵查中之供
述，遽為不利為彼等之認定，自嫌速斷，並有未盡調查能事之違法。（三）有罪判決
書之事實一欄，為判斷其適用法令當否之準據，法院應將依職權認定與論罪科刑有關
之事實，翔實記載，然後於理由內逐一說明其憑以認定之證據，並使事實認定與理由
說明，互相適合，方為合法。倘事實認定與理由說明，不相一致，或事實與理由欄內
之記載，前後齟齬，按諸刑事訴訟法第三百七十九條第十四款後段規定，均屬判決理
由矛盾之當然違背法令。原判決事實已認定上訴人等刻意炒高瑞利股票之股價後脫手
獲利，惟其理由內郤又記載：「被告（指上訴人）手中之大量持股，亦有可能是炒作
不成後套牢所致。」，顯見其事實認定與理由之說明，不相一致。而原判決事實認定
：「五人（指上訴人等）自八十三年十一月三十日起至八十四年一月二十六日止，在
同一營業日相近時段內，連續以高價買入瑞利股票，使該股票成交價、成交量均異常
上揚。」，似指上訴人等祇有高價買入瑞利股票之行為，惟若僅有買入，則何來「偽
作買賣」可言﹖此項記載不但與事實內另認定上訴人等有「不移轉證券所有權而偽作
買賣」之行為云云矛盾，復與理由內論敘：「被告等（指上訴人等）於前揭查核期間
利用人頭戶名義大量買賣股票，其買賣委託人同屬一人，該等人頭戶名下所持有之股
票實質上自均屬被告等所有，故雖有買賣之形式，但其股票所有權實質上並未移轉。
」，不相適合，顯有判決事實、理由矛盾之違法。（四）證券交易法第一百五十五條
第一項第二款所稱：「不移轉證券所有權而偽作買賣」，其真意如何﹖是否僅限於為
虛偽買賣之意思表示而始終未辦理股票移轉、過戶等證券所有權移轉手續﹖抑或指行
為人偽作交易熱絡假象，利用人頭戶在集中交易市場出售股票之同時，以另一帳戶再
自集中交易市場報價購回所出售之股票而言﹖而借用他人名義帳戶買賣股票，形式上
完成買賣及移轉證券所有權行為，實質上乃為炒作股票股價而在集中交易市場賣出、
購入同一種股票者，是否亦屬之﹖非無研酌之餘地。依原判決理由欄甲(五)論敘：「被
告等（指上訴人等）以自己或大量人頭戶高價委託買進，即其中八十四年一月七日當
天，大展證券城中分公司客戶即被告丁○○與人頭戶陳李快、李玉芳三人各於十時三
十七分許單筆委託買進一五○、二○○、二○○千股，成員金豪證券客戶即人頭戶王
寶生、丁○○、吳梅生三人則分別於十時三十八分許各委託賣出一五○、二○○、二
○○千股，至十時三十九分許均全部成交；而其集團所賣出之瑞利股票五五○千股，
除一千股外，全由集團再行買回。另一月二十一日、一月二十四日亦有許多其集團人
頭戶於相近時間為相同之買賣行為。查股票買賣固由電腦撮合成交，電腦採時間優先
、價格優先之原則，於撮合時不能知悉買賣雙方是誰，投資人亦可以漲停價委託買入
，但集團之成交量大，且無他人買賣時，即有很大機會由同集團成員自行賣出買入等
情，業據證人即證管會公務員張子明到庭證實。」，其就「偽作買賣」之構成要件，
似採取上述第二種見解，惟理由欄甲(八)記載：「證券交易法第一百五十五條第一項第
二款所規定：『在集中交易市場，不移轉證券所有權而偽作買賣者』，此一規定稱為
『沖洗式買賣』或『沖銷性之買賣』，即不改變有價證券實質上所有權，而對於同一
有價證券賣出後再行買回，或買進後再行賣出，偽作交易活絡假象之市場操縱行為。
」，則似採取前開第三種見解，其確信之見解如何﹖有待釐清。（五）卷查乙○○與
陳明褔為夫妻，卷附開戶資料影本中，亦查無乙○○在元大證券士林分公司及甲○○
在金豪證券公司開戶之資料，原判決事實內記載「陳純英與陳明褔為多年股友，乙○
○在元大證券士林分公司開戶買賣股票，甲○○在金豪證券開戶買賣股」，與上引卷
附證據資料不相適合，自屬採證違法。以上，或係上訴意旨所指摘，或為本院得依職
權調查之事項，應認原判決關於丁○○、丙○○、甲○○、戊○○、乙○○部分有撤
銷發回更審之原因。
據上論結，應依刑事訴訟法第三百九十七條、第四百零一條，判決如主文。
中      華      民      國    八十八    年     十一     月     十九     日
                              最高法院刑事第一庭
                                  審判長法官  施  文  仁
                                        法官  張  淳  淙
                                        法官  林  永  茂
                                        法官  蕭  仰  歸
                                        法官  洪  明  輝
      右正本證明與原本無異
                                              書  記  官
中      華      民      國    八十八    年     十一     月     二十六   日
